【裁判字號】    89,婚,582
【裁判日期】    891009
【裁判案由】    離婚等
【裁判全文】
臺灣新北地方法院 裁判書 -- 民事類
【裁判字號】 89,婚,582
【裁判日期】 891009
【裁判案由】 離婚等
【裁判全文】
臺灣板橋地方法院民事判決  八十九年度婚字第五八二號
    原      告  甲○○    
                            現居台北市○○○路○段○○號○樓之○
    訴訟代理人  鄭志政律師  
    被      告  乙○○      住台北縣土城市○○路○○巷○號
右當事人間請求離婚事件，本院判決如左：
    主    文
准原告與被告離婚。
對於兩造所生之子丙○○（民國○○○年○月○日生）權利、義務之行使、負擔，由
原告任之。被告得依如附表所示之會面交往方式及期間，探視丙○○。
對於兩造所生之子丁○○（民國○○○年○○月○○日生）權利、義務之行使、負擔
，由被告任之。原告得依如附表所示之會面交往方式及期間，探視丁○○。
訴訟費用由被告負擔。
    事    實
甲、原告方面：
  一、聲明：
    (一)准原告與被告離婚。
    (二)對於兩造所生之子女丙○○、丁○○，其權利之行使及義務之負擔均由原告任
      之。
  二、陳述：
    (一)原告與被告於民國七十年一月三日結婚，並育有二子丙○○（民國○○○年○
      月○日生）、丁○○（民國○○○年○○月○○日生）。婚後被告酷嗜賭博，
      自民國八十一年起，更不做事，家庭生活費用及二子之撫養費用，都由原告日
      以繼夜辛苦工作始得勉強支付。被告對此，不但不加感謝，反因脾氣暴躁為小
      事即時常罵原告，甚至毆打原告。前即為新台幣（下同）二萬元之小事，使勁
      把原告壓在地上動彈不得甚久，原告許久都爬不起來。又被告自八十七年底起
      ，更因猜忌心重，到處對外誣稱原告與工作上同事（亦為合夥人）戊○○有通
      姦情事，使原告因人格遭受侮辱，確痛苦萬分，有時原告著較鮮豔衣服上班，
      被告即以粗俗及不堪入耳之話語大罵原告，對原告人性尊嚴傷害至鉅。被告曾
      於八十九年五月四日毆打原告，原告忍無可忍遂鼓起勇氣驗傷。被告誣稱原告
      和人通姦，更以髒女人之語辱罵原告，且慣行毆打原告，使原告感受精神上及
      肉體上無法忍受之痛苦，客觀上確實難以維持婚姻生活，爰依民法第一千零五
      十二條第一項第三款、第二項之規定訴請離婚。
    (二)原告有固定工作，收入穩定，身體健康情形良好，平日家庭生活費用亦幾由原
      告支付，兩造之子丁○○（現仍和被告共居一處）僅為國中二年級學生，被告
      竟不關心丁○○課業，要求丁○○前往打工，致其功課退步甚多，每次學校家
      庭聯絡簿，亦都未簽字及查看，且被告婚前即有觸犯刑事罪責之前科，又有暴
      力之行為，嗜財如命，錙銖必計，此由被告於開庭時陳稱絕不會給付原告四十
      萬元，丁○○由誰監護其不計較之語益徵。兩造之長子丙○○於八十九年三月
      十七日未按時繳註冊費，故遭記過兩次，被告竟謂係為讓子知道賺錢很辛苦，
      故申請銀行助學貸款，銀行因故未撥下等語，但丙○○就學○○工商，一學期
      學費八千多元，丙○○平日表現良好，被告寧願讓其記小過二次，亦不肯替其
      繳學費，其視錢甚大，對子將有不良影響。而被告未經原告同意，私自領取原
      告在玉山銀行土城分行帳戶內之存款十九萬八千二百元，被告雖知其上開行為
      已觸犯刑責，玉山分行經理亦知該分行作業程序有瑕疵，經與被告協商，但因
      被告要求分期給付，且要原告撤回對其之全部訴訟，故無法達成協議，如二名
      子女由其監護，對子女人格及身心發展會有諸多負面影響，造成子女僅計較財
      產利益，不能為義利之辨。被告自八十八年起即因完股票賠盡資產，故其僅提
      出八十七年度綜合所得稅申報資料，稱每月收入一百萬元，純屬空言。為子女
      利益，關於二名兒子權利行使及義務負擔，由原告任之最恰當。
    (三)如鈞院認二名子女權利義務之行使負擔宜由被告任之，原告希望能有探視權，
      探視方法如左：
      1.平日上課期間，原告得於每月第二、四星期六上午十時至二名子女就讀學校
        地點或其所在地，偕返原告家中，迄星期日晚上七時前送返被告處所。
      2.暑假期間，自學校放假日起第十一日起至第三十日止，原告得於第十一日上
        午十時至被告家中或雙方約定地點偕子女返回原告家中，並由原告於第三十
        日晚間七時前送返被告處所；
      3.寒假期間，自學校放假日起第一日起至第七日止，由原告於第一日上午十時
        至被告家中偕子女返回原告家中，並由原告於第七日晚間七時前送回被告住
        處。
  三、證據：提出戶籍謄本一件、診斷證明書、體格檢查表、台北縣警察局土城分局
      處理家庭暴力案件調查紀錄表、受理刑事案件三聯單、協議書、領款單附存摺
      、台灣省立○○高級商工職業學校獎懲通知單附獎懲紀錄之影本各一份、錄音
      帶附譯文一份、自營加工請款單之影本十五頁為證，並聲請本院訊問證人丙○○、己○○，及函調被告之刑案資料查註紀錄表。
乙、被告方面：
  一、聲明：請求駁回原告之訴。
  二、陳述：
    (一)兩造結婚近二十年，感情尚稱融洽。詎原告自去年初起即無故離家出走，並帶
      走長子丙○○，棄次子丁○○與被告於不顧，於八十七年十二月二十四日起至
      二十八日，甚與第三人戊○○至日本同住一家飯店，同床共住，並在外與其同
      居，顯然已無繼續維持夫妻生活之誠意。本件實肇因原告有外遇而離家出走，
      過失全在原告，其稱係遭毆始離家，並無證據證明，毫不足取。
    (二)丁○○自幼即跟著被告，相依為命，而丁○○亦表示願與被告共同生活，為其
      日後成長及教育，應認為由被告撫養監護較為適當。如鈞院認二名子女權利、
      義務之行使、負擔宜由原告任之，被告希望能隨時探視二子，每周六由被告帶
      回，周日晚上再送返予原告。
  三、證據：提出八十七年度扣繳憑單之影本一份、八十五年度綜合所得稅核定稅額
      繳款書、土地及建築改良物所有權狀之影本各一紙、照片五張為證。並聲請本
      院訊問證人丁○○。
丙、本院依職權調閱本院八十九年度家護字第五五四號通常保護令事件卷宗，並囑託
    財團法人中華兒童暨家庭扶助基金會台北縣家庭扶助中心派員進行訪視。
    理    由
一、原告起訴主張兩造為夫妻關係，現仍存續中，並育有二子丙○○、丁○○。婚後
    家中生計賴原告日以繼夜辛苦工作始得勉強支付。被告對此，未加感謝，反因脾
    氣暴躁為小事即時常罵原告，甚至毆打原告。前即為二萬元之小事，使勁把原告
    壓在地上動彈不得甚久，原告甚久都爬不起來。又被告自八十七年底起，更因猜
    忌心重，到處對外誣稱原告與工作上同事戊○○有通姦情事，使原告因人格遭受
    侮辱，確痛苦萬分，有時原告著較鮮豔衣服上班，被告即以粗俗及不堪入耳之話
    語大罵原告，對原告人性尊嚴傷害至鉅。被告曾於八十九年五月四日毆打原告成
    傷。被告誣稱原告和人通姦，更以髒女人之語辱罵原告，且慣行毆打原告，使原
    告感受精神上及肉體上無法忍受之痛苦，客觀上確實難以維持婚姻生活，爰依民
    法第一千零五十二條第一項第三款、第二項之規定訴請離婚等語。
二、被告則以兩造結婚近二十年，感情尚稱融洽。詎原告自去年初起即無故離家出走
    ，並帶走長子丙○○，棄次子丁○○與被告於不顧，於八十七年十二月二十四日
    起至二十八日，甚與第三人戊○○至日本同住一家飯店，同床共住，且在外與其
    同居，顯然已無繼續維持夫妻生活之誠意。本件實肇因原告有外遇而離家出走，
    過失全在原告，其稱係遭毆始離家，並無證據證明，毫不足取等語資為抗辯。
三、原告起訴主張兩造係夫妻關係，育有二子丙○○（民國○○○年○月○日生）、
    丁○○（民國○○○年○○月○○日生）之事實，業據提出戶籍謄本一份為證，
    且為被告所不爭，應堪信為真實。
四、按婚姻乃一男一女之兩性結合，以組織家庭，共同生活為目的。故有足以破壞共
    同生活或難以維持共同生活之情事發生，宜允許其離婚以消滅婚姻關係。民國七
    十四年六月三日修正公布之民法親屬編，就裁判離婚之原因，為應實際需要，參
    考各國立法例，增設民法第一千零五十二條第二項，明定有同條第一項以外重大
    事由，難以維持婚姻者，亦得請求離婚。是對於家庭生活之美滿幸福，有妨礙之
    情形，即得認其與此之所謂難以維持婚姻之重大事由相當，使夫妻請求裁判離婚
    之事由較富彈性。經查，
    1.兩造前即為家庭經濟、子女養育費用等問題，常生爭執，被告並曾為二萬元之
      小事，將原告按壓在地上動彈不得甚久，亦據原告陳明，且為兩造所不爭，兩
      造之子丙○○於八十九年三月十七日，因被告未按時給予註冊費致未能按時註
      冊，遭記過兩次，並被告分別於八十九年六月二十一日、二十二日及二十六日
      私自領取原告在玉山銀行土城分行帳戶內之存款計十九萬八千二百元，又生糾
      紛等情，業據原告提出協議書、領款單附存摺、台灣省立○○高級商工職業學
      校獎懲通知單附獎懲紀錄之影本各一份在卷可證，兩造迭為金錢、或家庭用品
      等細故瑣事發生爭吵，甚而暴力相向乙節，並據證人即原告之母庚○○到場證
      述「在八十九年五月九日，被告為了一把理髮剪，要原告還給他，結果原告找
      很久找不到，被告就打原告還把他推倒，手跟手肘、膝蓋都有受傷」、「後來
      丁○○說被告拿回去了」等語（詳本院八十九年八月三十日言詞辯論筆錄）、
      證人即兩造之子丙○○到場證述「他們經常都為錢爭吵，比較激烈時我父親就
      會動手打我母親」、「他們都是為買菜的錢及學校繳的錢來爭吵，我爸說他沒
      有收入應該由我媽出錢」等詞、丁○○證述「他們爭吵是為了學校的錢，我爸
      說他已經出了錢，別的錢應該由我媽來出」等語（詳本院八十九年七月十日言
      詞辯論筆錄）在卷可憑，經本院囑託財團法人中華兒童暨家庭扶助基金會台北
      縣家庭扶助中心派員進行現場訪視，丙○○、丁○○亦分向訪談員表示贊成父
      母離婚，因為父母經常吵架，會影響自己等語，亦有該中心八十九年八月十五
      日華童北縣家扶監字第０一０二０號函附兒童監護案件家庭訪視建議表一份在
      卷可稽，足見兩造因個性、金錢價值觀念不同，輒生齟齬，已導致婚姻生活之
      不睦，並影響二名子女之正常生活。而
    2.兩造間之爭執，多次鬧至管區派出所派員處理，原告並因而提出傷害告訴，且
      聲請本院核發保護令，亦有台北縣警察局土城分局八十九年五月十一日處理家
      庭暴力案件調查紀錄表、八十九年五月二十日受理刑事案件三聯單之影本各一
      紙在卷可證，並經本院依職權調閱本院八十九年度家護字第五五四號通常保護
      令事件卷宗查證屬實，且有通常保護令一份在卷可證，再參諸兩造約每兩三天
      即發生爭吵，亦據證人丙○○證述「大概兩三天就吵一次」等語在卷可證（詳
      本院八十九年七月十日言詞辯論筆錄），兩造間顯不能和諧相處，復有暴力相
      向情事，顯已失夫妻誠摯相愛之基礎；甚
    3.原告在訴訟中指摘被告嗜錢如命，並於婚前有觸犯刑事罪責之前科，被告前亦
      對親友揚稱原告有與人同居之事乙節，亦據證人即原告之姐己○○證述「據我
      所知原告與戊○○之前只是合夥關係現已拆夥。他們並沒有發生任何逾越男女
      分際之關係，被告是疑心病太重，他也有打電話跟我講。」等語在卷可憑（詳
      本院八十九年七月二十六日言詞辯論筆錄），並於與原告談話中，屢藉此事以
      「髒女人」之語辱罵原告，亦據原告提出談話錄音帶附譯文一份在卷為證（業
      經本院於八十九年八月九日當庭勘驗錄音帶談話內容核與譯文相符），即於本
      件訴訟中，仍以原告在外結交三名男友，並與人通姦之語指摘原告，均已違夫
      妻結合，乃以互信、互諒、互愛為基礎，應立於兩相平等之地位，維持人格尊
      嚴之真諦，實難期冀兩造維持婚姻生活，再參諸兩造於本院調解、辯論期日，
      均一再表示同意離婚，不願再繼續婚姻關係，足認兩造之婚姻確已達難以維持
      之程度，則兩造間之婚姻已生破綻，無從繼續保持共同生活之圓滿、安全及幸
      福。
    從而，原告主張兩造間有客觀上難以繼續維持婚姻之情事，尚堪採取。
五、被告雖抗辯兩造間婚姻關係破綻之發生，肇因於原告有外遇而離家出走，過失全
    在原告等語，並提出照片五張為證。惟查，原告與戊○○因有生意往來，故時有
    接觸，但從未逾男女分際等情，業據原告陳明，並據證人己○○證述「據我所知
    原告與戊○○之前只是合夥關係現已拆夥。他們並沒有發生任何逾越男女分際之
    關係，被告是疑心病太重」等語在卷可稽，參諸證人丁○○到場證述「我媽媽今
    年六月初在她公司跟我說她跟戊○○去日本，然後住一起」、「是我問她有沒有
    這回事，她說有一起住但沒有發生關係，戊○○先生是我媽媽的合夥人」等語，雖原
    告與戊○○前往日本時共住一室，於道德上難謂妥當，但其尚且坦蕩向丁○○表
    明同住未發生關係，則其陳明與戊○○僅生意往來，未逾男女分際等語，應非子
    虛。被告就其抗辯原告有外遇乙節，固提出照片五張為證，惟依上開照片，僅足
    證明原告所有小客車停放於第三人戊○○住處附近，尚無從證明被告確有外遇之
    事實。此外，被告就其上開抗辯亦未再舉證以為證明，則其認兩造婚姻之破綻係
    因原告有外遇所致，即難信為真實。
六、綜上，兩造之婚姻既已生破綻，無法繼續維持，該破綻之發生，又非應由原告負
    責之事由，則原告依民法第一千零五十二條第二項之規定訴請離婚，應予准許。
    又原告本於民法第一千零五十二條第二項及一千零五十二條第一項第三款所列事
    由，提起離婚之訴，係合併提起數宗形成之訴，可致同一之法律效果，此種起訴
    之形態，學者謂之為重疊的訴之合併。其訴訟標的雖有數項，而僅有單一之聲明
    ，本院審理結果認定兩造之婚姻有無法維持婚姻之重大事由之事由，已如前述，
    並准予兩造離婚，則原告另以不堪同居虐待請求判決離婚，係為求同一離婚之目
    的所為訴之合併，無庸再予審酌論列，附此敘明。
七、復按夫妻離婚者，對於未成年子女權利義務之行使或負擔，依協議由一方或雙方
    共同任之。未為協議或協議不成者，法院得依夫妻之一方、主管機關、社會福利
    機構或其他利害關係人之請求或依職權酌定之，民法第一千零五十五條第一項定
    有明文。又父母離婚者，法院得依職權、兒童之父母、主管機關或其他利害關係
    人之聲請，為兒童之利益，酌定或改定適當之監護人，不受民法第一千零五十一
    條、第一千零五十五條、第一千零九十四條之限制，兒童福利法第四十一條第一
    項亦有明文。而決定子女權利義務之行使、負擔，應以子女最佳利益為原則，其
    考量之方向應包括：子女之年齡、性別、人數及健康情形，子女之意願及人格發
    展之需要，父母之年齡、職業、品性、健康情形、經濟能力及生活狀況，父母教
    養孩子之意願及態度，父母子女間或未成年子女與其他共同生活之人間之感情狀
    況等事項綜合判斷（民法第一千零五十五條之一）。查
    1.被告於八十九年五月九日二十一時三十分許，在原告位於台北縣土城市○○路
   ○段○○○巷○號住處，因細故與原告發生爭執，竟以暴力將原告推倒在地，致
    原告受傷，對原告實施家庭暴力行為之事實，業據本院以八十九年家護字第五五
    四號原告聲請核發通常保護令事件審認明確，並據以核發家庭暴力防治法第十三
    條第二項第一款之禁止家庭暴力令、第二款之禁止騷擾聯絡令，有該通常保護令
    一份在卷可證，依家庭暴力防治法第三十五條之規定，固應推定由被告行使或負
    擔未成年人之權利、義務，不利於該二名子女。惟被告從事電器維修，每月收入
    四萬元，名下有不動產，經濟狀況尚可，有照護未成年子女丁○○之能力意願，
    ，業經其舉證證明如下述，本院自得斟酌全辯論意旨及調查證據之結果，依自由
    心證而為酌定。
    2.兩造所生之子丙○○係○○○年○月○日生、丁○○係○○○年○○月○○日
    生，均未成年，有卷附戶籍謄本一份可證，丙○○現年十八歲，就讀台灣省立○○高級商工職業學校二年級，丁○○將屆十五歲，就讀土城市○○國中三年級，
    已達青春期，正面臨身、心方面強烈之變化，亟待照護。原告開設原子筆加工廠
    ，每月收入八萬元，生活無虞，業據提出自營加工請款單之影本十五頁為證，被
    告從事電器維修，每月收入四萬元，名下有不動產，經濟狀況尚可，亦據提出扣
    繳憑單之影本一份、綜合所得稅核定稅額繳款書、土地及建築改良物所有權狀之
    影本各一紙為證，兩造均有照護子女之能力。本院參諸丙○○於言詞辯論期日到
    場及台北縣政府派員訪視中，陳明「因媽媽較關心丙○○，且生活較穩定，較少和
    爸爸談話，願由媽媽監護」等語，有台北縣政府委託財團法人中華兒童及家庭扶
    助基金會台北縣家庭扶助中心訪視之報告書一件及本院八十九年七月十日言詞辯
    論筆錄在卷可憑。原告於訴訟中屢表明願意行使、負擔關於丙○○權利義務之強
    烈意願，被告亦同意關於丙○○權利、義務之行使負擔，由原告任之，本院斟酌
    該子女之最佳利益，且尊重未成年子女之意願，認酌定丙○○由原告行使、負擔
    權利義務，符合子女最佳利益。
    3.兩造就未成年子女丁○○雖均表達願意行使、負擔關於丙○○權利義務之強烈
    意願，惟本院審究丁○○現年十五歲，男性，正值青春發育期，身、心面臨強烈
    之變化，亟需同性別之成熟年長男性作為其成長學習之榜樣，並為身體、心理變
    化之諮商對象，以全其人格之發展，其於言詞辯論期日及台北縣政府派員訪視中
    ，亦陳明和父親較談得來，且慮及媽媽經濟上之負擔，願由父親監護等語，亦有
    上開訪視報告書一件及言詞辯論筆錄在卷可憑，另原告開設原子筆加工廠，每月
    收入雖有八萬元，但其盈收須受產業經濟景氣之影響，前景是否能長久持續，亦
    非無慮，且原告為職業婦女，除綜理廠務外，尚須獨力照護、撫養丙○○，身、
    心之負荷已非輕，如再行使、負擔關於丁○○之權利義務，於經濟、心理上之負
    擔，不無過重之虞。且原告有抽菸之習，丁○○亦因而學會抽菸乙節，亦據丁○○到場證述「我是看同學抽，然後媽媽也有抽，所以好奇才抽。」等詞在卷可憑
    。本院斟酌該子女之最佳利益，並尊重其意願，認丁○○由被告行使、負擔權利
    義務，符合其最佳利益。
    4.至原告雖主張被告不關心丁○○課業，致其功課退步甚多，惟並未舉證以為證
    明；又被告於七十一年及七十五年間，曾因傷害、詐欺經本院及台灣高等法院判
    處罪刑確定，固有台灣板橋地方法院檢察署刑案資料查註紀錄表一份在卷可證，
    惟究屬十餘年前兩造婚前之舊事，且其後迄今十餘年，被告亦再無何刑案資料，
    足見其非無改正之心志；至原告指謫被告嗜財如命，錙銖必計，惟此係屬個人之
    金錢價值觀，並非生活陋習，亦無不法內涵，且丁○○已與被告共同生活十五年
    ，原告亦未舉證證明丁○○有何受到被告不當影響之具體情事，自不得概據為有
    不利子女情事之認定。
    綜上，本院斟酌二名子女之最佳利益，並尊重其意願，認丙○○、丁○○分由原
    告、被告行使、負擔權利義務，符合其最佳利益。
八、子女與父母間親情之維關是不可或缺，且無監護權一方之定期或不定期之訪視關
    愛，對單親子女人格之成長，關係重大，為兼顧丙○○、丁○○人格之正常發展
    ，並滿足母子、父子親情，以享天倫，是以本院依職權酌定兩造與其子女之會面
    交往方式及期間如附表所載，亦即
    (一)兩造在丙○○、丁○○成年之前，每月第一、三週星期六自下午二時起，得各
      前往丙○○、丁○○所在之處所，與其子女會面並外出，照顧至翌日，於星期
      日晚上八時以前送回其原所在地。
    (二)暑假期間，自學校放假日起第十一日起至第三十日止，兩造於第十一日上午十
      時至子女所在處所或兩造約定地點偕子女返回家中，並於第三十日晚間七時前
      送返子女原所在處所；
    (三)寒假期間，自學校放假日起第一日起至第七日止，兩造於第一日上午十時至子
      女所在處所或兩造約定地點偕子女返回家中，並於第七日晚間七時前送回子女
      原所在住處。
    爰自為判決如主文第二、三項所示。
九、據上論結，本件原告之訴為有理由，應依民事訴訟法第七十八條，判決如主文。
中      華      民      國    八十九    年      十      月      九      日
                                        臺灣板橋地方法院家事法庭
~B法      官  陳麗玲
右正本證明與原本無異
如對本判決上訴，須於收受判決正本後二十日內向本院提出上訴狀(須按他造人數附
繕本）
中      華      民      國    八十九    年      十      月      九      日
~B法院書記官  方蟾苓

~T40
┌────────────────────────────────────┐
│附表：                                                                  │
├────────────────────────────────────┤
│兩造在丙○○、丁○○成年前，得前往其二人所在之處依左列期間始點、地點與  │
│其二人會面交往，並得接其二人外出，照顧至期間終了時，並於期間終了時送回  │
│其二人原住所。                                                          │
├───────┬─────────────┬───────┬──────┤
│探視日期      │每月第一、三週之星期六、日│寒假期間      │  暑假期間  │
├───────┼─────────────┼───────┼──────┤
│探視期間      │星期六下午二時起至翌日晚上│一週          │  二週      │
│              │八時止                    │              │            │
├───────┼─────────────┼───────┼──────┤
│兩造應交付時間│星期六下午二時            │寒假第一日上午│暑假第十一日│
│              │                          │十時（如該週遇│上午十時    │
│              │                          │農曆除夕及春節│            │
│              │                          │假期，則延後一│            │
│              │                          │週）          │            │
├───────┼─────────────┼───────┼──────┤
│兩造應送回時間│星期日晚上八時            │寒假第七日之晚│暑假第三十日│
│              │                          │上八時        │晚上八時    │
├───────┼─────────────┼───────┼──────┤
│兩造應送回地點│子女原所在處所            │同上          │同上        │
└───────┴─────────────┴───────┴──────┘


司法院資訊處製作；財團法人民間司法改革基金會備份。
